---
title: "Projet d'apprentissage non supervisé"
author: "Marie Guibert - Clémence Chesnais"
date: "`r Sys.Date()`"
output: pdf_document
---

# Environnement de travail

```{r, messsage = FALSE}
library(tidyverse)
library(stargazer)
library(gridExtra)
```

# Question 1

## Importation des données

```{r}
data <- read.csv("Pays_donnees.csv",sep=",",dec=".",stringsAsFactors = T,row.names="pays")
str(data)
# summary(data)
```

Dans ce jeu de données, nous pouvons observer 10 variables dont 9 numériques et 1 facteur comprenant les différents pays (individus). Nous avons choisi de transformer la variable pays en facteur pour simplifier nos traitement des données.

Afin de pouvoir analyser ces données, nous allons réaliser des statistiques descriptives de base.

## Statistiques descriptives

```{r}
sum(is.na(data))
```

Le jeu de données ne présente pas de valeur manquante, nous n'avons pas besoin de faire de modification de ce point de vue.

[Résumé des données :]{.underline}

```{r}
stargazer(data,type="text",title="Résumé des données",out="resume_donnnees.txt")
```

Ce résumé statistique nous permet d'avoir une vue d'ensemble sur les données.\
Notre jeu de données est composé de 167 pays très hétérogènes. En effet, nous pouvons observer une assez grande différence entre le minimum et le maximum de chaque variable, ce qui prouve la diversité de notre échantillon.

[Graphiques :]{.underline}


```{r}
ggplot(data=data, aes(y=enfant_mort)) + 
  geom_boxplot(outlier.colour="red", outlier.shape=8,outlier.size=4)+
  labs(title="Nombre de décès d'enfants de moins de 5 ans",y="Nombre de décès pour 1000 naissances")+
  theme(plot.title = element_text(hjust=0.5))
```

```{r}
sante <- ggplot(data=data, aes(y=sante)) + 
  geom_boxplot(outlier.colour="red", outlier.shape=8,outlier.size=4)+
  labs(title="Dépenses totales de santé par habitant",y="Pourcentage du PIB par habitant")+
  theme(plot.title = element_text(hjust=0.5))

esperance <- ggplot(data=data, aes(y=esper_vie)) + 
  geom_boxplot(outlier.colour="red", outlier.shape=8,outlier.size=4)+
  labs(title="Espérance de vie",y="Age")+
  theme(plot.title = element_text(hjust=0.5))

grid.arrange(sante,esperance,ncol=2)
```

```{r}
revenu_net <- ggplot(data=data, aes(y=revenu)) + 
  geom_boxplot(outlier.colour="red", outlier.shape=8,outlier.size=4)+
  labs(title="Revenu net moyen par personne")+
  theme(plot.title = element_text(hjust=0.5))

pib_hab <- ggplot(data=data, aes(y=pib_h)) + 
  geom_boxplot(outlier.colour="red", outlier.shape=8,outlier.size=4)+
  labs(title="PIB par habitant")+
  theme(plot.title = element_text(hjust=0.5))

grid.arrange(revenu_net,pib_hab,ncol=2)
```

```{r}
ggplot(data=data, aes(y=inflation)) + 
  geom_boxplot(outlier.colour="red", outlier.shape=8,outlier.size=4)+
  labs(title="Mesure du taux de croissance annuel du PIB total")+
  theme(plot.title = element_text(hjust=0.5))
```

```{r}
ggplot(data=data, aes(y=fert)) + 
  geom_boxplot(outlier.colour="red", outlier.shape=8,outlier.size=4)+
  labs(title="Nombre moyen d'enfants par femme")+
  theme(plot.title = element_text(hjust=0.5))
```


Imports et Exports :
```{r}
imports <- ggplot(data=data, aes(y=imports)) + 
  geom_boxplot(outlier.colour="red", outlier.shape=8,outlier.size=4)+
  labs(title="Importations de biens et services \npar habitant",y="Pourcentage du PIB par habitant")+
  theme(plot.title = element_text(hjust=0.5))

exports <- ggplot(data=data, aes(y=exports)) + 
  geom_boxplot(outlier.colour="red", outlier.shape=8,outlier.size=4)+
  labs(title="Exportations de biens et services \npar habitant",y="Pourcentage du PIB par habitant")+
  theme(plot.title = element_text(hjust=0.5))

grid.arrange(exports, imports, ncol=2)
```
[Matrice de corrélation :]{.underline}

```{r}
corrplot(cor(data[-1]),method="circle")
```
Grâce à cette matrice de corrélation, nous pouvons observer une corrélation négative, entre l'espérance de vie et le nombre d'enfants par femme. Par ailleurs, une corrélation positive,proche de 1, apparaît entre le PIB par habitant et le revenu net moyen par personne.


# Question 2

[Matrice de dissimilarité :]{.underline}


Afin de chercher les individus similaires, on peut calculer une matrice de distance / dissimilarité.

```{r}
MD <- as.matrix(dist(data,method = "euclidean"))
# MD <- as.matrix(dist(data,method = "minkowski"))
# MD <- as.matrix(dist(data,method = "manhattan"))
which(MD == min(MD[row(MD)!=col(MD)]),arr.ind=TRUE)
```
Avec la distance euclidienne, de manhattan et mikowski, les deux pays les plus proches / similaires sont le Burkina Faso et la Guinée-Bissau. Nous pouvons constater que ce sont deux pays d'Afrique, avec un niveau de développement plus faible.

[Classification Ascendante Hiérarchique :]{.underline}

Tout d'abord, nous aurions aimé représenter les variables dans le plan mais, ayant trop de variables à étudier, cela n'a pas trop d'intérêt.

On calcule d'abord la distance euclidienne au carré.
```{r}
D <- dist(data,method="euclidean")^2
```

Méthode CAH avec le saut minimal (single linkage) : 

```{r}
CAH_min <- hclust(d= D,method="single")
plot(CAH_min)
plot(rev(CAH_min$height),type="b",xlab="Nombre de partitions",ylab="I_W")

```

Ce premier dendrogramme n'est pas très explicite et ne nous permet pas de faire un choix de partition clair. Cependant, le graphique suivant nous suggère une partition en 3 ou 4 groupes. En effet, chaque coupure correspond à un saut important d'inertie intra-classes. 

```{r}
CAH_max <- hclust(d= D,method="complete")
plot(CAH_max)
plot(rev(CAH_max$height),type="b",xlab="Nombre de partitions",ylab="I_W")
```

En analysant le dendrogramme, nous pouvons distinguer 3 groupes de pays différents. De plus, le deuxième graphique nous permet de confirmer cette hypothèse.


```{r}
CAH_ward <- hclust( d = D,method="ward.D")
plot(CAH_ward)
plot(rev(CAH_ward$height),type="b",xlab="Nombre de partitions",ylab="I_W")
```

Cette dernière CAH nous permet de confirmer notre hypothèse de partition en 3 groupes.

En conclusion, nous allons choisir une partition avec 3 groupes différents.


