---
title: "Projet d'apprentissage non supervisé"
author: "Marie Guibert - Clémence Chesnais"
date: "`r Sys.Date()`"
output: pdf_document
---

# Environnement de travail

```{r}
library(tidyverse)
library(stargazer)

```

# Question 1

## Importation des données

```{r}
pays <- read.csv("Pays_donnees.csv",sep=",",dec=".",stringsAsFactors = T)
# nrow(pays) # On a bien 167 individus
str(pays)
summary(pays)
```

Dans ce jeu de données, nous pouvons observer 10 variables dont 9 numériques et 1 facteur comprenant les différents pays (individus). Nous avons choisi de transformer la variable pays en facteur pour simplifier nos traitement des données.

Afin de pouvoir analyser ces données, nous allons réaliser des statistiques descriptives de base.

## Statistiques descriptives

```{r}
sum(is.na(pays))
```

Le jeu de données ne présente pas de valeur manquante, nous n'avons pas besoin de faire de modification de ce point de vue.

<u>Résumé des données</u> :

```{r}
stargazer(pays,type="text",title="Résumé des données",out="resume_donnnees.txt")
```

```{r}
# par(mfrow=c(1,4))

```
